臺灣屏東地方法院民事判決
110年度簡上字第84號
上  訴  人  郭麗娜  
            郭麗珍  
            郭麗雅  
            郭麗琴    住○○市○○區○○路0段000巷00弄0                        號0樓
共      同
訴訟代理人  呂郁斌律師
被 上訴 人  郭麗貞  
訴訟代理人  邱麗妃律師
上列當事人間請求遷讓房屋（返還不當得利）事件，上訴人對於
民國110年5月13日本院屏東簡易庭109年度屏簡字第16號第一審
判決，提起上訴，本院於111年3月16日言詞辯論終結，判決如下
：
    主      文
上訴駁回。
第二審訴訟費用由上訴人負擔。
    事實及理由
一、上訴人於原審主張：兩造及訴外人羅郭麗秋、郭坤星之父郭
    石龍所有門牌號碼屏東縣○○鄉○○村○○路00號未辦保存登記建
    物（下稱系爭建物），為被上訴人所占有使用，被上訴人與
    郭石龍間就系爭建物雖有使用借貸關係存在，惟郭石龍於民
    國92年9月28日死亡後，系爭建物由兩造及訴外人羅郭麗秋
    、郭坤星因繼承而公同共有，被上訴人未經其等同意而繼續
    占有使用系爭建物，上訴人郭麗雅、郭麗珍、郭麗娜前此曾
    於108年1月31日向本院起訴請求被上訴人返還系爭建物，嗣
    後雖撤回起訴，但又於108年12月24日與上訴人郭麗琴共同
    提起本件訴訟，應認已終止上開不定期使用借貸契約或已為
    返還借貸物之請求，則上開不定期使用借貸關係應已消滅。
    從而，被上訴人即屬無權占有系爭建物，其受有相當於租金
    之不當得利，致其等受損害，依不當得利法律關係，其等得
    按每月新台幣（下同）5,000元計算，請求被上訴人償還起
    訴前5年之不當得利價額，即每人各得請求被上訴人加計法
    定遲延利息給付5萬元等情，並聲明：㈠被上訴人應各給付上
    訴人5萬元，及自起訴狀繕本送達翌日起至清償日止，按週
    年利率百分之5計算之利息。㈡上訴人願供擔保，請准宣告假
    執行。
二、被上訴人於原審則以：上訴人既未合法終止上開不定期使用
    借貸契約，亦未合法請求伊返還系爭建物，則於108年12月2
    4日其等提起本件訴訟前，上開不定期使用借貸關係尚未消
    滅，伊居住使用系爭建物即非無合法權源，上訴人請求伊返
    還本件起訴前5年相當於租金之不當得利，於法自屬無據。
    又縱認上訴人請求伊返還不當得利為有理由，上訴人主張按
    每月5,000元計算不當得利之價額，亦屬過高，應減為每月3
    ,000元較為適當等語，資為抗辯，並聲明：上訴人之訴駁回
    。
三、原審為上訴人敗訴之判決，並駁回其假執行之聲請，上訴人
    聲明不服，提起上訴，於本院補充略以：伊於原審雖請求按
    每人應繼分6分之1計算不當得利價額，惟郭石龍之繼承人共
    有7人，應按每人應繼分7分之1計算被上訴人應返還之不當
    得利價額，方屬正確。又被上訴人主張按每月3,000元計算
    不當得利價額，其等對此亦可同意等語，並聲明：㈠原判決
    關於駁回上訴人後開第二項之訴部分廢棄。㈡上開廢棄部分
    ，被上訴人應給付上訴人每人各4萬2,857元，及自起訴狀繕
    本送達翌日起至清償日止，按週年利率百分之5計算之利息
    。被上訴人則於本院聲明：上訴駁回（原審判決駁回上訴人
    之請求超過上開本息部分，未據上訴人聲明不服，已告確定
    ）。
四、查系爭建物原為兩造及訴外人羅郭麗秋、郭坤星之父郭石龍
    所有，郭石龍與被上訴人間就系爭建物有不定期使用借貸關
    係存在，郭石龍於92年9月28日死亡，兩造及羅郭麗秋、郭
    坤星共7人均為其繼承人。又系爭建物經本院家事庭以108年
    度家繼簡字第20號判決分歸被上訴人取得，上訴人及羅郭麗
    秋聲明不服提起上訴（郭坤星視同上訴），業經本院合議庭
    於110年3月22日以109年度家簡上字第1號判決駁回上訴確定
    。其次，上訴人郭麗雅、郭麗珍、郭麗娜曾於108年1月31日
    向本院屏東簡易庭提起訴訟，請求被上訴人給付其等各10萬
    2,857元本息，經本院屏東簡易庭以108年度屏簡字第69號受
    理，惟上訴人郭麗雅、郭麗珍、郭麗娜嗣後已於108年8月26
    日撤回起訴等情，為兩造所不爭執，並經本院調閱上開家事
    及民事簡易訴訟卷宗查明無訛，堪信為實在。
五、本件之爭點為：㈠被上訴人於108年12月24日以前，是否無權
    占有系爭建物？㈡上訴人請求被上訴人返還不當得利，是否
    於法有據？倘然，其數額以若干為適當？茲分別論述如下：
  ㈠按借用人應於契約所定期限屆滿時，返還借用物；未定期限
    者，應於依借貸之目的使用完畢時返還之。但經過相當時期
    ，可推定借用人已使用完畢者，貸與人亦得為返還之請求。
    借貸未定期限，亦不能依借貸之目的而定其期限者，貸與人
    得隨時請求返還借用物。貸與人因不可預知之情事，自己需
    用借用物者，得終止使用借貸契約。民法第470條及第472條
    第1項第1款分別定有明文。準此，貸與人為終止契約之意思
    表示或返還借用物之請求後，使用借貸契約即告消滅，借用
    人繼續占有使用借用物，即屬無法律上之原因而受利益，致
    貸與之所有人受損害，貸與人得請求借用人返還因占有使用
    借用物所生之不當得利。本件上訴人主張其等先後於108年1
    月31日及108年12月24日向本院提起訴訟，已為終止使用借
    貸契約之意思表示或返還借貸物之請求，系爭不定期使用借
    貸關係業已消滅，被上訴人因此即屬無權占有系爭建物等語
    ，為被上訴人所否認。經查：
　⒈依上訴人郭麗雅、郭麗珍、郭麗娜於108年1月31日所提出，
    經本院屏東簡易庭以108年度屏簡字第69號受理之起訴狀，
    上訴人郭麗雅、郭麗珍、郭麗娜雖主張被上訴人未經郭石龍
    全體繼承人之同意，而占有使用系爭建物，惟並未請求被上
    訴人返還借用物，且未提及郭石龍與被上訴人間就系爭建物
    曾有使用借貸關係存在，遑論對此為終止使用借貸契約之意
    思表示，則上訴人主張其等已以108年1月31日起訴狀為終止
    契約之意思表示或返還借用物之請求云云，自無可採。
　⒉依本件上訴人於108年12月24日提出之起訴狀，上訴人係主張
    被上訴人單獨占有使用兩造與羅郭麗秋、郭坤星公同共有之
    系爭建物，而依民法第767條第1項及不當得利之規定，請求
    被上訴人遷出並返還系爭建物，暨給付相當於租金之不當得
    利，並無向被上訴人終止使用借貸契約之內容，上訴人係遲
    至110年4月28日原審言詞辯論期日，始主張終止使用借貸契
    約，惟此時被上訴人業已因110年3月22日本院家事庭109年
    度家簡上字第1號分割遺產事件確定判決，而取得系爭建物
    之所有權，系爭使用借貸關係因混同而消滅，則上訴人於11
    0年4月28日終止使用借貸契約，係對已消滅之契約為終止之
    意思表示，並無任何效力可言。
　⒊按公同共有債權人起訴請求債務人履行債務，係公同共有債
    權之權利行使，非屬回復公同共有債權之請求，尚無民法第
    821 條規定之準用；而應依同法第831條準用第828條第3 項
    規定，除法律另有規定外，須得其他公同共有人全體之同意
    ，或由公同共有人全體為原告，其當事人之適格始無欠缺（
    最高法院110年度台上字第2148號判決意旨參照）。經查，
    郭石龍與被上訴人就系爭建物之使用借貸契約，既未明定期
    限，且郭石龍無償提供系爭建物供被上訴人居住使用，亦難
    認有何借貸目的可言，則應認郭石龍之繼承人全體請求返還
    系爭建物時，系爭使用借貸關係即告消滅。又上訴人固於本
    件起訴請求被上訴人返還系爭建物，而為返還借用物之請求
    ，惟郭石龍之繼承人除兩造外，尚有羅郭麗秋及郭坤星，上
    訴人並未提出任何證據證明其所為請求係經羅郭麗秋及郭坤
    星同意，則上訴人以本件起訴狀為返還借用物之請求，依上
    開規定，其請求尚難認為合法。其次，上訴人係請求被上訴
    人返還起訴前5年（自103年12月25日起至108年12月24日止
    ）之不當得利，惟上訴人請求返還借用物之意思表示，係於
    109年1月30日本件起訴狀繕本送達被上訴人時到達（見原審
    卷第14頁之送達證書），縱認上訴人係經羅郭麗秋、郭坤星
    同意而為此請求，被上訴人應自109年1月30日起始為無權占
    有，則被上訴人於起訴前5年占有使用系爭建物，即非無法
    律上原因。上訴人主張其等於108年12月24日起訴請求被上
    訴人返還系爭建物，系爭使用借貸關係已告消滅，被上訴人
    於108年12月24日之前亦為無權占有云云，為無可採。
　㈡依上所述，系爭使用借貸關係於108年12月24日前既尚未消滅
    ，被上訴人在此之前自非無權占有系爭建物，則上訴人以被
    上訴人於103年12月25日至108年12月24日乃無權占有系爭建
    物，受有相當於租金之不當得利，主張其等得請求被上訴人
    返還不當得利云云，於法自屬無據。　　
六、綜上所述，本件上訴人依不當得利法律關係，請求被上訴人
    給付上訴人每人各4萬2,857元，及自起訴狀繕本送達翌日起
    至清償日止，按週年利率百分之5計算之利息，為無理由，
    應予駁回。原審就此為上訴人敗訴之判決，經核並無不合。
    上訴論旨指摘原判決關此部分不當，求予廢棄改判，為無理
    由，應予駁回。
七、據上論結，本件上訴為無理由，依民事訴訟法第436條之1第
    3項、第449條第1項、第78條，判決如主文。
中    華    民    國   111    年    3     月    30    日
                  民事第二庭    審判長法  官  凃春生
                                      法  官  薛全晉
                                      法  官  林昶燁
正本係照原本作成。
本件不得上訴。
中    華    民    國   111    年    3     月    30    日
                                      書記官  鄭美雀